【裁判字號】    97,上易,892
【裁判日期】    980317
【裁判案由】    損害賠償
【裁判全文】
臺灣高等法院民事判決                 97年度上易字第892號
上  訴  人    丁○○
法定代理人    戊○○
              乙○○
被上訴人      甲○○
兼法定代理人  丙○○
兼法定代理人
及訴訟代理人  己○○
上列當事人間損害賠償事件，上訴人對於中華民國97年6月27日
台灣士林地方法院97年度訴字第326號第一審判決提起上訴並為
訴之追加，經本院於98年3月3日言詞辯論終結，判決如下：
    主  文
原判決除確定部分外，關於駁回上訴人後開第二項之訴及該部分
假執行之聲請，暨訴訟費用之裁判均廢棄。
被上訴人應再連帶給付上訴人新臺幣陸佰元及自民國九十七年一
月二十五日起至清償日止，按週年利率百分之五計算之利息。
被上訴人應連帶給付上訴人新臺幣陸仟壹佰玖拾肆元及自民國九
十七年十二月二十一日起至清償日止，按週年利率百分之五計算
之利息。
其餘上訴及追加之訴均駁回。
第一（除確定部分外）、二審（含追加之訴）訴訟費用由被上訴
人連帶負擔千分之六，餘由上訴人負擔。
   事實及理由
甲、程序方面：上訴人於原審請求被上訴人甲○○、丙○○、己
    ○○（下合稱被上訴人）應連帶給付上訴人新台幣（下同）
    1,090,600元及法定遲延利息（確定部分除外）， 嗣於本審
    中變更請求被上訴人應連帶給付上訴人1,107,014 元及法定
    遲延利息，核屬擴張應受判決事項之聲明，依民事訴訟法第
    446條第1項但書、第255條第1項但書第3款之規定， 應予准
    許。
乙、事實方面：
一、上訴人起訴主張：被上訴人甲○○於民國（下同）95年1月3
    日在台北市○○區○○路1段629巷42號麗山國中內，丟擲裝
    水之保特瓶意圖攻擊嘲諷他之同學，竟誤擊行經該處之上訴
    人，致上訴人受有上嘴唇撕裂傷1×0.5公分，左上正中門牙
    、側門牙及右下正中門牙半脫落等傷害（下稱系爭事故），
    上訴人經長期就醫治療，目前仍有左上顎正中門齒牙齒外傷
    後牙髓壞死之症狀。 上訴人因此支出醫療費600元及植牙費
    24萬元，其無端遭被上訴人甲○○擊傷，喪失部分享受美食
    樂趣，臉部美觀亦受影響，且目前由於其左上正中門齒變色
    及牙髓壞死，尚須接受根管治療及牙齒漂白，為此精神上受
    有嚴重打擊併請求慰撫金85萬元。又上訴人於起訴後另受有
    已支出及未來四年就診所需支出之醫療費用6,070元、 交通
    費 144元及因往返醫院就診期間無法打工之薪資損失10,200
    元，合計16,414元之損失。被上訴人甲○○為81年2月6日出
    生，於系爭事故發生時，為限制行為能力人，被上訴人丙○
    ○、己○○為其法定代理人，依法應與被上訴人甲○○連帶
    負損害賠償等情。爰依民法第184條第1項前段、第187條第1
    項、第193條第1項、第195條第1項等規定，求為命：被上訴
    人應連帶給付上訴人1,090,600元及自97年1月25日起至清償
    日止，按週年利率5%計算之利息（原審為上訴人敗訴之判決
    ，上訴人聲明不服，另再追加請求16,414元本息。上訴人於
    原審另請求交通費960元、醫療費300元、慰撫金15萬元，合
    計151,260元及自97年1月25日起至清償日止，按週年利率5%
    計算之利息，經原審為被上訴人敗訴部分之判決，被上訴人
    就此敗訴部分未聲明不服，該部分已告確定。）並上訴及追
    加聲明：(一)原判決除確定部分外不利上訴人部分廢棄。(二)上
    廢棄部分，被上訴人再應連帶給付上訴人1,107,014元及其
    中1,090,600元自97年1月25日起至清償日止，按週年利率5%
    計算之利息，其中16,414元自97年12月21日起至清償日止，
    按週年利率5%計算之利息。
二、被上訴人則以：上訴人並未提出任何證據證明其有植牙實際
    費用之支出，且依上訴人提出之台北榮民總醫院診斷證明書
    中醫師囑言、台北市立聯合醫院陽明院區診斷證明書均載明
    宜做根管治療，足見上訴人牙齒受損部分沒有植牙之必要，
    上訴人請求植牙費用，為無理由。醫療費用有收據部分、未
    來四年回診之費用1,200元，未來四年回診之交通費1,200元
    被上訴人不爭執，其他部分則均予否認。上訴人係在學之學
    生，依其家境根本無需打工，其主張工作損失既無證據亦為
    無理由。上訴人請求100萬元之慰撫金過高， 應以15萬元為
    適當等語，資為抗辯。並答辯聲明：上訴及追加之訴均駁回
    。
三、上訴人主張被上訴人甲○○於95年1月3日在台北市○○區○
    ○路1段629巷42號麗山國中內，丟擲裝水之保特瓶意圖攻擊
    嘲諷他之同學，竟誤擊行經該處之上訴人，致上訴人受有上
    嘴唇撕裂傷1×0.5公分，左上正中門牙、側門牙及右下正中
    門牙半脫落等傷害，被上訴人甲○○為81年2月6日出生，於
    系爭事故發生時，為限制行為能力人，被上訴人丙○○、己
    ○○為其法定代理人之事實，業據提出國防醫學院三軍總醫
    院附設民眾診療服務處診斷證明書、行政院國軍退除役官兵
    輔導委員會台北榮民總醫院診斷證明書為證，且為被上訴人
    所不爭執，堪信為真正。上訴人又主張上訴人經長期就醫治
    療，目前仍有左上顎正中門齒牙齒外傷後牙髓壞死之症狀。
    上訴人因此支出交通費960元、醫療費900元及植牙費24萬元
    ，其無端遭被上訴人甲○○擊傷，喪失部分享受美食樂趣，
    臉部美觀亦受影響，且目前由於其左上正中門齒變色及牙髓
    壞死，尚須接受根管治療及牙齒漂白，為此精神上受有嚴重
    打擊併請求慰撫金100萬元。被上訴人丙○○、己○○為甲
    ○○之法定代理人，依法應與被上訴人甲○○連帶負損害賠
    償等情，依民法第184條第1項前段、第187條第1項、 第193
    條第1項、第195條第1項等規定， 被上訴人應連帶給付上訴
    人1,241,860元本息等語，惟為被上訴人所否認， 並以上述
    情詞置辯。是以本件兩造爭執之要點在於：上訴人所受損害
    之金額為何？茲析述如下。
四、上訴人所受損害之金額為何？
  (一)按「因故意或過失不法侵害他人之權利者，負損害賠償責任
    。」；「不法侵害他人之身體或健康者，對於被害人因此喪
    失或減少勞動能力或增加生活上之需要時，應負損害賠償責
    任。」；「不法侵害他人之身體、健康者，被害人雖非財產
    上之損害，亦得請求賠償相當之金額。」民法第184條第1項
    前段、第193條第1項、第195條第1項分別定有明文；又「無
    行為能力人或限制行為能力人，不法侵害他人之權利者，以
    行為時有識別能力為限，與其法定代理人連帶負損害賠償責
    任。行為時無識別能力者，由其法定代理人負損害賠償責任
    。」民法第187條第1項亦定有明文。查被上訴人甲○○因過
    失致上訴人丁○○受有上嘴唇撕裂傷1×0.5公分，左上正中
    門牙、側門牙及右下正中門牙半脫落等傷害之事實，已如前
    述，甲○○與其法定代理人己○○、丙○○自應負連帶損害
    賠償責任。茲就上訴人請求賠償之損害，應否准許，分述如
    下。
  (二)醫療費用部分：
    1.上訴人主張其因遭被上訴人甲○○擲瓶擊傷，於95年1月
      10日、95年1月23日、95年1月17日、95年1月26日至行政
      院國軍退除役官兵輔導委員會台北榮民總醫院（下稱台北
      榮民總醫院）治療，每次門診費用150元，4次門診費用共
      600元，另追加主張於95年8月17日、96年7月4日、 96年7
      月19日、96年8月20日、96年11月29日 至台北榮民總醫院
      治療，每次門診費用150元，5次門診費用共750元， 於97
      年10月13日、97年12月10日至台北榮民總醫院治療，各支
      出醫療費3,750元、350元，及未來四年回診之費用為1,20
      0元（每次門診費用150元，四年共8次）合計共6,650元（
      不含被上訴人已支付之95年1月3日、95年1月6日、 95年4
      月19日、95年10月25日之4次診療費用及原審判准之96年4
      月10日、96年6月4日之2次門診費用）之事實， 據其提出
      台北榮民總醫院門診醫療費用明細收據（見原審卷第11、
      108、115至118頁、本院卷第47、48頁）、 臺北榮民總醫
      院診斷證明書（見本院卷第49頁）為證，經核與台北榮民
      總醫院函附上訴人於該院牙科治療相關病歷影本（見原審
      卷第52至62頁）所載診療日期相符，參酌台北榮民總醫院
      97年12月10日診斷證明書記載上訴人左上顎正中門齒經牙
      髓病治療後仍應每半年追蹤檢查，至少四年等語，堪認上
      訴人之主張為真正，並為被上訴人所不爭執，應予准許（
      即原審起訴請求之600元及本審追加請求之6,050元）。
    2.上訴人另主張被上訴人應連帶賠償植牙費用24萬元部分，
      為被上訴人所否認。經查：上訴人於95年1月3日受傷，左
      上正中門齒，側門齒，犬齒及左下顎正中門齒外傷鬆動，
      經台北榮民總醫院固定治療與追蹤，多已恢復，唯左上正
      中門齒變色與牙齒壞死，醫生建議仍恢復仍需繼續追蹤，
      根管治療與牙齒漂白，是後續建議治療的步驟，此有台北
      榮民總醫院96年11月29日診斷證明書可稽（見原審卷第10
      頁），而上訴人所提出之台北市立聯合醫院陽明院區97年
      1月25日診斷證明書（見原審卷第25頁）亦載明「 宜做根
      管治療，後以根管釘加強，加強後製作瓷牙冠，以恢復牙
      齒功能」等語，台北榮民總醫院97年6月4日診斷證明書記
      載「96年11月29日追蹤，建議左上正中門齒根管治療並做
      後續漂白或假牙。」（見原審卷第110頁）， 至97年12月
      10日台北榮民總醫院診斷證明書仍記載「上訴人左上顎正
      中門齒經牙髓病治療後仍應每半年追蹤檢查，至少四年」
      等語（見本院卷第49頁），均無上訴人應植牙之醫囑，此
      外，上訴人並未提出任何證據證明其有接受植牙療程之必
      要，且有植牙實際費用之支出，是以上訴人空言有植牙之
      必要且所需費用為24萬元云云，並無可採，其此部分之請
      求，應予駁回。
  (三)交通費用部分：
    上訴人追加請求被上訴人就上訴人所主張將來回診時所需交
    通費共計144元，為被上訴人所不爭執， 故上訴人追加請求
    被上訴人賠償因身體健康受不法侵害而增加生活上需要之費
    用144元，為有理由。
  (四)工作損失部分：
    上訴人追加主張其雖為學生，但目前時下許多學生均於課餘
    時間至超商、速食店、加油站等處打工，以賺取零用金或日
    後學費，今上訴人因受傷而須至醫院就診，其於往返醫院就
    診期間即無法打工，以每次就診6小時，每小時工資100元計
    ，自95年1月6日至97年12月10日共15次就診及未來四年2 次
    回診所損失之薪資共計10,200元云云，惟為被上訴人所否認
    ，而上訴人就其所主張之打工事實，並未舉證證明，自無從
    認其有因往返醫院就診而無法打工之情事，是以上訴人主張
    其受有無法打工之薪資損失10,200元云云，並無可採。
  (五)慰撫金部分：
    查上訴人因被上訴人過失侵權行為致上嘴唇撕裂傷1×0.5公
    分，左上正中門牙、側門牙及右下正中門牙半脫落，精神確
    受極大痛若，本院斟酌上訴人所受傷害之程度，及兩造之身
    分、地位、經濟能力（事故發生時上訴人丁○○、被上訴人
    甲○○均為國中學生，被上訴人丙○○專科畢業，為貨車司
    機，94年度所得為474,424元，95年度所得為2,451,333元，
    該二年度財產總額均為5,784,065元， 被上訴人己○○高職
    畢業，為計時包裝員，94年度所得為369,505元， 95年度所
    得為1,193,750元，該二年度財產總額均為850,000元，上訴
    人丁○○之法定代理人戊○○、乙○○分別為大學、專科畢
    業，為高職教師、大學職員）等一切情狀，認為上訴人除原
    審已判准之慰撫金15萬元外，再請求慰撫金85萬元，尚嫌過
    高，不應准許。
  (六)綜上，被上訴人應再連帶賠償上訴人之金額， 共計6,794元
    （600元＋6,050＋144＝6,794）
五、綜上所述，上訴人基於侵權行為的法律關係，請求被上訴人
    再連帶給付600元及自97年1月25日起至清償日止，按週年利
    率5%計算的利息，為有理由，應予准許，其逾上開金額之請
    求為無理由，應予駁回。原審就上開應准許部分，為上訴人
    敗訴之判決，尚有未洽，上訴意旨求予廢棄改判，為有理由
    ，爰由本院予以廢棄改判如主文第二項所示。至於上訴人之
    請求不應准許部分，原判決為上訴人敗訴之判決，經核於法
    並無不合，上訴意旨仍執前詞求予廢棄改判，為無理由，應
    駁回其上訴。 另上訴人追加請求被上訴人連帶給付6,194元
    及自97年12月21日起至清償日止，按週年利率5%計算的利息
    ，為有理由，應予准許，其逾上開金額之請求為無理由，應
    予駁回。
六、本件事證已臻明確，兩造其餘之攻擊防禦方法及所提之證據
    ，經審酌後認均無礙判決之結果，爰不予一一論述。
七、據上論結，本件上訴為一部有理由，一部無理由，追加之訴
    為一部有理由，一部無理由，爰判決如主文。
中    華    民    國    98    年    3     月    17    日
                    民事第十庭
                        審判長法  官  黃豐澤
                              法  官  吳謀焰
                              法  官  蕭艿菁
正本係照原本作成。
不得上訴。
中    華    民    國    98    年    3     月    17    日
                              書記官  王秀雲


司法院資訊處製作；財團法人民間司法改革基金會備份。
